【裁判字號】    99,抗,34
【裁判日期】    990115
【裁判案由】    拍賣抵押物
【裁判全文】
臺灣高等法院民事裁定                    99年度抗字第34號
抗  告  人  乙○○
代  理  人  俞清松律師
上列抗告人因與相對人甲○○○間拍賣抵押物事件，對於中華民
國98年11月27日臺灣基隆地方法院所為98年度抗字第14號裁定，
提起抗告，本院裁定如下：
    主  文
抗告駁回。
抗告費用由抗告人負擔。
    理  由
一按民國（下同）94年8月5 日施行之修正非訟事件法第55條第1
  項規定：「聲請人或權利受侵害者，對於司法事務官就受移轉
  事件所為之處分，得依各該事件適用原由法院所為之救濟程序
  ，聲明不服。」、第2 項規定：「前項救濟程序應為裁定者，
  由地方法院行之。」、第3 項規定：「對於前項裁定，得依第
  45 條規定向直接上級法院提起再抗告。」；第45條第1項規定
  ：「抗告法院之裁定，以抗告不合法而駁回者，不得再為抗告
  。但得向原法院提出異議。」、第3 項規定：「除前二項之情
  形外，對於抗告法院之裁定再為抗告，僅得以其適用法規顯有
  錯誤為理由，並經原法院之許可者為限。」、第4 項規定：「
  前項許可，以原裁定所涉及之法律見解具有原則上重要性者為
  限。」、第5 項規定：「民事訴訟法第四百三十六條之三第三
  項、第四項及第四百三十六條之六之規定，於第三項之抗告準
  用之。」。次按民事訴訟法第436條之3第3 項規定：「第一項
  之上訴或抗告，為裁判之原法院認為應行許可者，應添具意見
  書，敘明合於前項規定之理由，逕將卷宗送最高法院；認為不
  應許可者，應以裁定駁回其上訴或抗告。」、第4 項規定：「
  前項裁定得逕向最高法院抗告。」。上開非訟事件法第45條第
  3項雖未明定再抗告之管轄法院，但揆之同法第55條第3項規定
  再抗告之法院為受理該非訟事件之地方法院之直接上級法院，
  即本院或分院，可知同法第45條第3 項所指再抗告管轄法院亦
  應為本院或分院，則地方法院依同法第45條第5 項準用民事訴
  訟法第436條之3第3 項後段，以裁定駁回再抗告，經再抗告人
  依同條第4 項規定對於該裁定提出抗告時，亦應向該地方法院
  之直接上級法院，即本院或分院提出，而非逕向最高法院提出
  ，先予敘明。
二本件相對人於原法院主張：抗告人為向伊及劉繼榮借款 1億，
  用以購買土地，於84年11月20日以抗告人所有台北縣萬里鄉○
  ○里○○段龜吼小段375 地號等土地（下稱系爭土地），設定
  本金最高限額新台幣（以下同）1億2,000萬元，存續期間自84
  年11月20日起至85年7月19日止，債務清償日期85年7月19日之
  抵押權予伊及劉繼榮（擔保債權額比例各2分之1）（下稱系爭
  抵押權）以為擔保，兩造並約定實際借款額依抗告人、連帶保
  證人詹裕仁、第三人磐達企業股份有限公司（下稱磐達公司）
  簽發給伊或劉繼榮之票據面額為準，計抗告人屆期未清償本金
  68,274,000元，爰聲請拍賣抵押物等語，提出他項權利證明書
  、不動產登記簿謄本、抵押權設定契約書、土地登記謄本、抵
  押權設定借款契約書、詹裕仁簽發之本票6紙（面額共計189萬
  元）及支票6紙（面額共計1,368,000元）、抗告人簽發之本票
  本票3紙（面額共計6,318萬元）及支票2紙（面額共計
  1,836,000 元）、退票理由單等影本為證。原法院司法事務官
  以98年度司拍字第211 號裁定准予拍賣抵押物，經抗告人向原
  法院提出抗告，原法院於98年8月28日以98年度抗字第14 號裁
  定，駁回抗告人之抗告，理由略以：相對人提出聲請所主張之
  原因事實，已提出上開證物為憑，且抗告人之抗告理由屬實體
  上法律關係之爭執，應另行起訴解決之等語。抗告人對原法院
  此一駁回其抗告之裁定，再為抗告，主張：形式審查相對人提
  出之債權證明文件，無法認定相對人所主張之借款債權為系爭
  抵押權所擔保，上開裁定違反民法第881條之12第1 項第1款、
  第881條之14等規定及最高法院71年台抗字第306號判例，適用
  法規顯有錯誤，且最高限額抵押權人聲請拍賣抵押物時，法院
  應否形式審查聲請人是否提出符合抵押權設定契約內容之憑證
  ，所涉及之法律見解意義重大，有由上級法院闡釋之必要云云
  。原法院認為不應許可再為抗告，於98年11月27日以98年度抗
  字第14號裁定駁回之，理由略以：最高限額抵押權所擔保之債
  權是否屬擔保範圍，為實體問題，非非訟法院所得形式審認；
  再抗告理由乃指摘原法院對於相對人所提釋明抵押債權存在之
  文書之認定錯誤，即認定事實不當，非適用法規顯有錯誤等語
  。經抗告人對上開裁定提出抗告，聲明請求：(一)原法院於98年
  11月27日、98年8月28日所為98年度抗字第14 號裁定，及原法
  院司法事務官所為98年度司拍字第211 號裁定，均應予廢棄；
  (二)相對人在原法院之聲請駁回。
三揆之前開非訟事件法第45條第3、4項規定，抗告人對於原法院
  於98年8月28日所為98年度抗字第14 號裁定，再為抗告，僅得
  以其適用法規顯有錯誤為理由，且所涉及之法律見解具有原則
  上重要性者為限。所謂適用法規顯有錯誤，係指裁判違背法規
  或現存判例解釋，或法院所為之裁定，就其取捨證據所確定之
  事實適用法規顯有錯誤而言，不包括認定事實不當或錯誤等情
  形在內（最高法院80年台上字第1326 號、63年台上字第880號
  判例意旨參照）。又所謂「原則上之重要性」，指該再抗告事
  件所涉及之法律問題，意義重大而有加以闡釋之必要者而言。
四按最高限額抵押權所擔保之原債權，因約定之原債權確定期日
  屆至而確定，且於原債權確定後，其擔保效力不及於繼續發生
  之債權或取得之票據上之權利，民法第881條之12第1 項第1款
  、第881 條之14，分別定有明文。次按抵押權人聲請拍賣抵押
  物，在最高限額抵押情形，因抵押權成立時，可不必先有債權
  存在，縱經登記抵押權，因未登記已有被擔保之債權存在，如
  債務人或抵押人否認先已有債權存在，或於抵押權成立後，曾
  有債權發生，而從抵押權人提出之其他文件為形式上之審查，
  又不能明瞭是否有債權存在時，法院自無由准許拍賣抵押物（
  最高法院71年台抗字第306 號判例意旨參照）。是最高限額抵
  押權人聲請拍賣抵押物，債務人或抵押人雖否認抵押權所擔保
  之債權存在，但法院從抵押權人提出之文件為形式上之審查，
  已足以認定有抵押權所擔保之債權存在（即可認定抵押權人所
  主張之債權，係在抵押權人與抵押人所約定擔保之債權範圍及
  確定期間以內）時，仍應准許拍賣抵押物。查原法院於98 年8
  月28日所為98年度抗字第14號裁定，於理由第三點敘明「本件
  相對人主張對於抗告人有原裁定所載之債權，並以原裁定主文
  所示之不動產設定抵押權，且經依法登記，該債權又已屆清償
  期而未受清償，有相對人提出之他項權利證明書、不動產登記
  簿謄本、抵押權設定契約書、本票9紙及支票8紙暨退票理由單
  等件影本為證，原法院據以准許相對人拍賣抵押物之聲請，即
  無不當，抗告意旨雖以相對人所主張之債權均非本件最高限額
  權之擔保範圍..惟核其該部分之抗告意旨乃屬實體上法律關係
  之爭執，依前揭最高法院判例（即最高法院61年度臺抗字第12
  7 號裁定）意旨，抗告人應另行起訴，以求解決」，可見原法
  院係形式審查相對人提出之書證後，認為相對人所主張其對抗
  告人之借款債權屬於系爭抵押權所擔保之債權，且抗告人於該
  債務清償期屆至後仍未清償等事實為可採，進而認定原法院司
  法事務官所為准予拍賣抵押物之裁定，並無不合，自係依民法
  第881條之12第1項第1款、第881條之14規定，及最高法院71年
  台抗字第306 號判例意旨而為裁定，並無消極不適用法規情形
  。至抗告人主張形式審查相對人提出之債權證明文件，無法認
  定相對人所主張之借款債權為系爭抵押權所擔保乙節，實係指
  摘原法院取捨證據、認定事實之職權行使為不當，縱令屬實，
  亦屬原法院於98年8月28日所為98年度抗字第14 號裁定所確定
  之事實當否之問題，要與適用法規是否錯誤無涉，尤難謂抗告
  人再為抗告，涉及之法律見解具有原則上之重要性。是原法院
  認為抗告人再為抗告，不應許可，於98年11月27日以98年度抗
  字第14號裁定駁回之，並無違誤，抗告人對該裁定提起抗告，
  為無理由。
五據上論結，本件抗告為無理由，裁定如主文。
中    華    民    國    99    年    1     月    15    日
                    民事第四庭
                        審判長法  官  張劍男
                              法  官  彭昭芬
                              法  官  翁昭蓉
正本係照原本作成。
不得聲明不服。
中    華    民    國    99    年    1     月    18    日
                              書記官  張淑芬

司法院資訊處製作；財團法人民間司法改革基金會備份。
